臺灣彰化地方法院員林簡易庭民事判決
111年度員簡字第146號
原      告  張儷齡
訴訟代理人  李淵源律師
被      告  張弘智
            張弘仁
            張弘詠
共      同
法定代理人  張振峰
            陳佩秀
共      同
訴訟代理人  李進建律師
上列當事人間請求分割共有物之訴事件，本院於中華民國111年1
2月7日言詞辯論終結，判決如下：
    主    文
兩造共有門牌號碼彰化縣○○市○○路○段○○○號未辦保存登記之建物
(投影面積八八二點七五平方公尺)，應如附圖所示方法分割：編
號A部分面積九三點五五平方公尺建物，分歸原告單獨所有；編
號B、B1、B2部分面積七八九點二○平方公尺建物，分歸被告張弘
智、張弘仁、張弘詠共同取得，並各按應有部分三分之一維持共
有。
被告張弘智、張弘仁、張弘詠應各給付原告新臺幣壹拾陸萬壹仟
玖佰肆拾肆元。
訴訟費用由兩造依附表所示訴訟費用負擔比例負擔。
    事實及理由
一、原告主張：
(一)坐落彰化縣○○市○○段000○00000○00000○00000地號土地之門
    牌號碼彰化縣○○市○○路0段00號鋼鐵造房屋(下稱系爭房屋)
    為兩造所共有，兩造無不分割之約定，復不能以協議定分割
    之方法。
(二)系爭房屋為未辦理保存登記之建物，原始起造人為張龍山，
    被告於民國108年10月間因遺贈取得系爭房屋持分，被告三
    人應有部分各24分之8，其後被告三人再於109年2月間因調
    解而各移轉權利範圍24分之1予原告，現各共有人應有部分
    如附表所示。
(三)系爭房屋所坐落之土地原為分割前之彰化縣○○市○○段000地
    號土地，於111年1月22日以判決共有物分割原因，427-5地
    號由原告取得、427地號土地由被告張弘智取得、427-3地號
    土地由被告張弘仁取得、427-4地號土地由被告張弘詠取得
    。
(三)系爭房屋現況一、二樓均為停車場，地下一樓為可移動之消
    防系統。
(四)原告同意按附圖所示方法分割系爭房屋，附圖建物分割線以
    南之編號A分配給原告單獨所有；附圖建物分割線以北之編
    號B、B1、B2分配給被告三人共有，應有部分各3分之1，此
    係以豐年段427-4及427-5間之地籍線分割；又系爭房屋各層
    之面積均為882.75平方公尺，而原告所有系爭房屋權利範圍
    為8分之1，依附圖分配結果，原告僅分配到93.55平方公尺
    建物，各層均短少16.79平方公尺，就系爭房屋分得面積增
    減，由被告以價金補償方式找補予分配房屋面積不足之原告
    。
(五)原告同意依鑑價金額即被告三人分別補償原告新臺幣(下同)
    161,944元給原告，原告對此找補金額沒有意見。　　
(六)並聲明：如主文第1、2項所示。　　
二、被告則以：被告主張依附圖分割系爭房屋，亦同意依鑑價所
    得之金額即被告三人分別補償原告161,944元。
三、本院之判斷：
(一)原告主張坐落彰化縣○○市○○段000○00000○00000○00000地號
    土地之門牌號碼彰化縣○○市○○路0段00號鋼鐵造系爭房屋為
    兩造所共有，應有部分如附表所示，兩造無不分割之約定，
    復不能以協議定分割之方法，業據其提出土地登記謄本、彰
    化縣地方稅務局房屋稅籍證明書、地籍圖謄本等為證，且為
    被告所不爭執，應堪信為真實。
(二)共有物之分割，依共有人協議之方法行之；分割之方法不能
    協議決定，或於協議決定後因消滅時效完成經共有人拒絕履
    行者，法院得因任何共有人之請求，命為下列之分配：一、
    以原物分配於各共有人。但各共有人均受原物之分配顯有困
    難者，得將原物分配於部分共有人，民法第824條第1項、第
    2項第1款分別定有明文。又上開規定，依民法第831條規定
    ，於本件分割亦有準用。再按共有人因共有物分割之方法不
    能協議決定，而提起分割共有物之訴，應由法院斟酌各共有
    人之意願、共有物之性質、價格、分割前之使用狀態、經濟
    效用、分得部分之利用價值及全體共有人之利益等有關情狀
    ，定一適當公平之方法以為分割（最高法院49年度台上字第
    2569號、68年度台上字第3247號、96年度台上字第108號判
    決意旨參照）。
(三)經查，系爭房屋所坐落之彰化縣○○市○○段000○00000○00000○
    00000地號土地，分別為被告張弘智、張弘仁、張弘詠、原
    告單獨所有，有土地登記第一類謄本在卷可憑，本院審酌系
    爭房屋無不能分割之法令限制，亦無因物之使用目的而不能
    分割之情形，而兩造均同意依彰化縣○○市○○段00000○00000
    地號土地交界之地籍線分割，由原告取得附圖編號A之位置
    ，由被告共同取得附圖編號B、B1、B2位置，被告並按應有
    部分3分之1維持共有，而原告因分得房屋面積不足，被告以
    金錢補償給原告，應符合公平原則，且兩造依彰化縣○○市○○
    段00000○00000地號土地交界之地籍線分割，能使房地之所
    有權能合於地界線，而無超出地界線未來難於分割找補。是
    本院綜合上情，認附圖所示分割方案，應屬妥適可行之分割
    方式。
(四)有關系爭土地分割後金錢補償部分，經本院送鼎諭不動產估
    價師事務所進行土地估價，系爭土地價格形成之主要因素分
    析，以一般因素分析、區域因素分析、個別因素分析等，依
    市場比較法、收益法、成本法，該估價結果系爭房屋為未保
    存登記建物，主要現況用途為停車場，價格日期重置成本19
    ,305,931元、主要結構重鋼構鐵皮包覆、經濟耐用年數40年
    、價格殘值10%、建物歷經年數分別為25年，建物面積2,668
    .98平方公尺(803.37坪)。則價格日期建物成本為58,371,16
    3元-32,883,779元=25,537,384元，每坪31,630元。原告分
    割後減少50.78平方公尺，被告三人分別各增加16,93平方公
    尺，則被告三人應分別補償原告161,944元，此有鼎諭不動
    產估價師事務所不動產估價報告書在卷可憑。是本院認被告
    分別以161,944元補償原告，尚屬合理適當。
四、綜上所述，原告依民法第823條第1項、第824條之規定，請
    求分割系爭房屋，又本院審酌系爭房屋使用現況、經濟效益
    、當事人意願等因素綜合考量。系爭房屋如附圖所示編號A
    部分面積93.55平方公尺建物，分歸原告單獨所有；編號B、
    B1、B2部分面積789.2平方公尺建物，分歸被告張弘智、張
    弘仁、張弘詠共同取得，並各按應有部分3分之1維持共有，
    並由被告張弘智、張弘仁、張弘詠分別補償原告161,944元
    ，尚屬妥適、合理，為最有利於全體共有人之分割方案，應
    予准許，爰判決如主文第1、2項所示。
五、本件事證已臻明確，兩造其餘攻擊防禦方法，經審酌與判決
    結果不生影響，爰不逐一論述。
六、末按分割共有物之訴，本質上屬無訟爭性之非訟事件，兩造
    本可互換地位。本件原告起訴雖於法有據，但被告之應訴實
    因訴訟性質所不得不然。且定共有物分割之方法，可由法院
    自由裁量，為適當之分配，不受任何共有人主張之拘束，既
    如前述，因分割共有物之訴，係以請求分割共有物之形成權
    為訴訟標的，當事人所提出之分割方法，僅係供法院之參考
    ，其分割方法，對於各共有人而言，並無勝負之問題，當事
    人提出其認為適當之分割方法，應認係屬防禦其權利所必要
    ，故本件訴訟費用之負擔，自應由全體共有人各按如附表所
    示訴訟費用負擔比例負擔較為合理，併予說明。
七、訴訟費用負擔之依據：民事訴訟法第80條之1。
中    華    民    國   111    年    12    月    20    日
                  員林簡易庭  法  官  丁兆嘉　
【附表】：原應有部分比例即訴訟費用負擔比例　　
編號 共有人 原應有部分比例即訴訟費用負擔比例 1 張儷齡 3/24 2 張弘智 7/24 3 張弘仁 7/24 4 張弘詠 7/24 
以上正本係照原本作成。
如對判決上訴，應於判決送達後20日內向本院提出上訴狀。如委
任律師提起上訴者，應一併繳納上訴審裁判費。 
中    華    民    國   111    年    12    月    20    日
                              書記官　蔡政軒